臺北高等行政法院判決
　　　　　　　　　　　　　　　　　　 93年度訴字第02003號
　　　　　　　　　　　　　　　.
原　　　告　又中科技股份有限公司
代　表　人　甲○○
訴訟代理人　陳啟舜律師（兼送達代收人）
複代理人　　陳怡勝律師
被　　　告　經濟部智慧財產局
代　表　人　蔡練生（局長）住同上
訴訟代理人　戊○○
　　　　　　丁○○
參　加　人　協禧電機股份有限公司
代　表　人　乙○○
訴訟代理人　桂齊恆律師
　　　　　　廖正多律師
複代理人　　丙○○
上列當事人間因新型專利異議事件，原告不服經濟部中華民國93
年4月22日經訴字第09306217400號訴願決定，提起行政訴訟。本
院判決如下：
    主  文
原告之訴駁回。
訴訟費用由原告負擔。
    事  實
壹、事實概要：
    緣參加人協禧電機股份有限公司前於民國（下同）89年3月
    21日以「風扇軸套結構改良」向被告經濟部智慧財產局申請
    新型專利，經被告編為第00000000號審查，准予專利（下稱
    系爭案）。公告期間，榮原科技股份有限公司以其有違核准
    審定時專利法第97條、第98條第2項之規定，不符新型專利
    要件，對之提起異議，嗣榮原科技股份有限公司因公司合併
    而消滅，由合併後存續之原告又中科技股份有限公司承受其
    權利義務。案經被告審查，於92年9月2日以（92）智專三(三)
    05018字第09220886660號專利異議審定書為「異議不成立」
    之處分。原告不服，提起訴願，旋遭駁回，遂向本院提起行
    政訴訟。
貳、兩造聲明：
一、原告聲明求為判決：
(一)、訴願決定及原處分均撤銷，並命被告作成異議成立之處分。
(二)、訴訟費用由被告負擔。
二、被告聲明求為判決：
(一)、駁回原告之訴。
(二)、訴訟費用由原告負擔。
參、兩造之爭點：
一、原告主張之理由：
    異議階段舉附之異議附件一係西元1997年3月11日公開之美
    國第0000000號專利案（下稱引證一）說明書及其中譯節本
    ，異議附件二係87年3月21日審定公告之00000000號「散熱
    風扇之軸承固定構造」新型專利案（下稱引證二）公告及說
    明書影本，異議附件三係87年6月21日審定公告之第
    00000000號「改良型風軸心扣合片」新型專利案（下稱引證
    三）公告及說明書影本。原告主張系爭案有違反專利法第98
    條第2項規定，該規定即滿足專利之進步性規定。原告之原
    異議理由主張：引證一及二之「組合技術」可輕易完成系爭
    案第1項（獨立項）之技術概念及功效；引證一至三之「組
    合技術」可輕易完成系爭案第2項（附屬項）之技術概念及
    功效，系爭案第1及2項相對引證一至三之「組合技術」不具
    進步性。據此，被告應以上述主張進行審查，合先敘明。又
    本案既為利用引證一至三主張系爭案不具「進步性」，被告
    自應以「組合比對方式」比對系爭案與引證一至三之組合技
    術（而非僅止於各別單獨比對），故於此一併指明。
(一)、本件被告所作處分應屬違法：原告於訴願理由書中係指稱：
    「系爭案之技術內容、創作目的與引證一、二、三是否相同
    ，其與比較系爭案是否不具進步性無關」。該訴願理由並未
    包括訴願決定書所稱功效為何，因此，該訴願決定顯有違法
    。而本件被告比對系爭案與引證案之技術內容、創作目的方
    式，乃為新穎性要件之審查，與專利審查基準訂定之判斷進
    步性之基本原則、判斷方式不符。另比較系爭案是否不具進
    步性，應就系爭案所使用之技術手段是否為已公開之「片斷
    技術相加」，顧名思義該「片斷技術相加」，應係指系爭案
    之技術內容是否為運用該引證一、二、三等已公開之片斷技
    術相組合，而非如被告以：「．．．，且系爭案之創作目的
    及功效在於使定子容易套固於軸套周面及防止軸承軸孔變形
    ，不同於引證一之創作目的及功效在於防止含油軸承138的
    潤滑油滲漏，不同於引證二之創作目的及功效在於固定軸承
    ，不同於引證三之創作目的及功效在於使扣合片與扇葉軸心
    容易組裝，．．．」，即稱故系爭案並非運用引證一、二、
    三之技術或知識所能輕易完成，且無未能增進功效之情事，
    而稱系爭案具進步性。該處分顯然與系爭案是否為已公開之
    「片斷技術相加」判斷原則、方式不符，被告之處分顯屬違
    法。
(二)、系爭案申請專利範圍第1項不具進步性：
１、系爭案之申請專利說明書及其第4、5圖，已詳細揭示該種習
    知風扇結構，且系爭案修正之申請專利範圍已用「其特徵在
    於：」等文字將習知技術載於系爭案主要技術特徵之外。且
    ，本件被告之處分理由亦已載明系爭案之主要技術特徵。其
    應包括有下列二個技術手段：(1)、軸套周緣開設數切槽，使
    軸套具擴大之彈性，供定子容易套固於軸套周面；(2)、配合
    固定套底端之凸環圈套於軸套之階層槽，以確保軸承孔之真
    圓度，供轉子之心軸樞設後，獲得較佳樞轉效果。
２、系爭案上述「軸套周緣開設數切槽，使軸套具擴大之彈性，
    供定子容易套固於軸套周面」技術手段已被引證二所公開，
    該項技術手段係運用申請前該引證二已公開之既有技術：
    引證二之第1、2及4圖已揭示散熱框座1之軸管2設數開口槽
    21，使軸管形成數瓣片22，軸承3可置入被瓣片22束夾。系
    爭案之軸套42周緣開設數切槽44，係與引證二之軸管2設數
    開口槽21，使軸管形成數瓣片22之技術手段相同；系爭案之
    軸套42具擴大之彈性，供定子20容易套固於軸套42周面，係
    與引證二之軸承3可置入被瓣片22束夾之技術手段相同；系
    爭案之「軸套周緣開設數切槽，使軸套具擴大之彈性，供定
    子容易套固於軸套周面」技術手段，係運用申請前該引證二
    已公開之技術，二者為同一片斷技術。
３、系爭案之上述「固定套46底端之凸環圈47套於軸套42之階層
    槽45，以確保軸承30之軸孔31之真圓度，供轉子10之心軸12
    樞設後，獲得較佳樞轉效果」已被引證一所公開，該項技術
    手段係運用申請前該引證一已公開之既有技術：引證一第8
    、9圖揭示，該金屬軸承座134之頂端插入該環狀凹槽120中
    ，該金屬軸襯119底部之外周表面緊密套合於該金屬軸承座
    134之內周表面。系爭案之固定套46底端之凸環圈47套於軸
    套42之階層槽45。係與引證一之金屬軸承座134之頂端插入
    該環狀凹槽120中之技術手段相同；系爭案之固定套46底端
    之凸環圈47可以確保軸承30之軸孔31之真圓度，供轉子10之
    心軸12樞設後，獲得較佳樞轉效果。係與引證一之金屬軸襯
    119底部之外周表面緊密套合於該金屬軸承座134之內周表面
    ，可以確保軸承138之真圓度，供轉子113之軸126樞設後，
    獲得相同之較佳樞轉效果，二者為相同技術手段及具有相同
    之效果。被告處分違法，且其係顧左右而言他，迴避系爭案
    已運用申請前該引證二已公開之片斷技術，而為熟習該項技
    術者所能輕易完成事實。
４、本件被告罔顧事實，以引證一金屬軸承座134未設切槽，使
    金屬軸承座不具擴大之彈性功能、引證二未揭示系爭案軸套
    與固定套相互結合之構造，稱該引證一、二不具證據力。該
    處分顯與判斷系爭案是否具進步性之基本原則與判斷方式不
    符，即被告未能將二件或二件以上不同文獻之全部內容或其
    各該文獻之部分內容、或同一文獻之各不同部分內容相互組
    合；或是否為先前技術之各片斷部相互組合，可形成系爭案
    之技術內容，該處分理由實難令人折服，且屬違法。
５、系爭案申請專利範圍第1項之主要技術特徵，係該引證一、
    二已公開之片斷技術相組合；或該申請專利範圍第1項之技
    術內容，係其申請專利說明書及所附第4、5圖揭示習知風扇
    結構，與該引證一、二已公開之片斷技術相組合，該申請專
    利範圍第1項係運用申請前既有之技術或知識，而為熟習該
    項技術者所能輕易完成。
６、系爭案申請專利範圍第1項係未能增進功效：先前技術之組
    合「增進某種功效」，係指申請專利之新型，其物品之形狀
    、構造或裝置之改良，在效果上克服先前技術中存在的問題
    點，具備好用或實用之條件者。被告稱：「．．．，系爭案
    之創作目的及功效在於使定子容易套固於軸套周面及防止軸
    承軸孔變形」。
(1)、引證一之金屬軸承座134之頂端插入金屬軸襯119之環狀凹槽
    120內技術手段，係與系爭案具有相同之防止軸承軸孔變形
    作用與效果，因此，系爭案在克服先前技術中存在的問題點
   ，所具備好用或實用之效果與引證一相同，系爭案係未能增
    進功效。引證二之散熱框座1之軸管2設數開口槽21，使軸管
    形成數瓣片22，軸承3可置入被瓣片22束夾技術手段，係與
    系爭案具有相同之使定子容易套固於軸套周面作用與效果，
    因此，系爭案在克服先前技術中存在問題點，所具備好用或
    實用之效果與引證二相同，系爭案係未能增進功效。
(2)、被告處分理由稱：「．．．系爭案之創作目的及功效在於使
    定子容易套固於軸套周面及防止軸承軸孔變形，不同於引證
    一之創作目的及功效在於防止含油軸承138的潤滑油滲漏，
    不同於引證二之創作目的及功效在於固定軸承，不同於引證
    三之創作目的及功效在於使扣合片與扇葉軸心容易組裝」並
    不正確，按，系爭案之創作目的及功效在於使定子容易套固
    於軸套周面及防止軸承軸孔變形，係分別為該引證一、二已
    具有之功效，且該引證一更具有防止含油軸承138的潤滑油
    滲漏功效，引證二更具有固定軸承功效，因此，系爭案在於
    使定子容易套固於軸套周面及防止軸承軸孔變形功效在該引
    證一、二已具備情形下，且系爭案無引證一、二之上述功效
    ，系爭案申請專利範圍第1項係未能增進功效。故，系爭案
    申請專利範圍第1項係不具進步性，應有違反專利法第98條
    第2項規定。
(三)、系爭案申請專利範圍第2項係不具進步性：系爭案申請專利
    範圍第2項係其申請專利範圍第1項（獨立項）之附屬項，該
    附屬項之技術內容固應與其獨立項（申請專利範圍第1項）
    之技術內容一併考量，惟該申請專利範圍第1項已如前述不
    具進步性，以下僅再就該申請專利範圍第2項之技術內容是
    否具進步性再加以論述。
１、系爭案之軸承30置入軸套42內孔43亦為鬆配合狀態之技術手
    段係與常理相違背。在既知之軸承構件，係用以支持轉動軸
    （於系爭案中為轉子10之心軸12）旋轉，而該慣用之軸承構
    件係分成滾珠軸承與含油軸承（自潤軸承），當該軸承構件
    被安裝使用，該軸承構件為滾珠軸承時，轉動軸（於系爭案
    中為轉子10之心軸12）與滾珠軸承之軸孔31間需形成緊配合
    ，由滾珠軸承內、外環間之滾珠形成滑動旋轉；當該軸承構
    件為含油軸承時，轉動軸（於系爭案中為轉子10之心軸12）
    與含油軸承之軸孔31間亦需形成鬆配合；且無論是滾珠軸承
    或含油軸承，其均需將該軸承構件之外圓周壁固定在軸管內
    壁（系爭案稱軸套42內孔43），如此，才能支持轉動軸（於
    系爭案中為轉子10之心軸12）於該軸承構件（滾珠軸承或含
    油軸承）之軸孔31內旋轉。
２、系爭案之申請專利說明書並未敘述該軸承30形態（惟由所附
    圖式中應可發現其軸承30為含油軸承），因此，系爭案稱其
    「軸承30置入軸套42內孔43亦為鬆配合狀態」，如此，系爭
    案之轉子10之心軸12與軸承30（含油軸承）之軸孔31間形成
    鬆配合，該軸承30與軸套42內孔43亦形成鬆配合情形下，該
    心軸12與軸承30將產生下列情況：(1)、由於軸承30之外圓周
    壁未被固定在軸管內壁（系爭案稱軸套42內孔43），如此，
    該軸承30將隨同心軸12旋轉，以致於該軸承30與軸管內壁（
    系爭案稱軸套42內孔43）間形成嚴重摩損，且發出噪音。(2)
    、由於軸承30隨同心軸12旋轉，以致於該軸承30無法穩固之
    支持心軸12旋轉，將使其轉子10轉動時產生晃動。
３、基於上述事實，系爭案申請專利範圍第2項係與其創作目的
    相違背，不具產業利用性，況且以系爭案之「其中軸套42內
    孔中形成階層槽45，定子20中孔與軸套42的相互套設為鬆配
    合狀態」技術手段，與引證三將定子30連同電路板31置設於
    殼座40中央處的定位座41上，為同一技術手段，該引證三之
    置設即為引證三之鬆配合狀態，而該證據所述「且軸承30置
    入軸套42內孔43亦為鬆配合狀態」，已如前述不具產業利用
    性，且該引證二亦揭示有「軸承3利用瓣片22之可張閉彈性
    ，可以被瓣片22成緊束固定，必要時，瓣片22與軸承3接觸
    面可用膠著劑等予以固定」之技術手段，因此，系爭案之該
    申請專利範圍第2項係不具進步性。故，系爭案申請專利範
    圍第2項係不具進步性，應有違反專利法第98條第2項規定。
(四)、有關被告之出庭主張，原告對應說明如下：
１、按，系爭案第1項（獨立項）係以辛普森氏寫法為之，其主
    要創作特徵界定於「其特徵在於：．．．」之後，至於其前
    言部份則屬於系爭案自承第4及5圖之先前技術，合先敘明。
    簡言之，系爭案第1項（獨立項）之特徵部份係包含：「I、
    軸套42設數切槽44以形成擴張彈性，以供套設軸承30及定子
    20；II、固定套46底端之凸環圈47可緊配合套固於軸套42之
    內孔43」。
２、首先，關於系爭案第1項（獨立項），參照原告行政訴訟準
    備書狀所附比對圖所示，先由引證二之第1、2及4圖可知，
    引證二揭示：「I、軸管2設數開口槽21及瓣片22以形成擴張
    彈性，以供套設軸承3及定子（未繪示）」，引證二主要用
    以揭示系爭案之具擴張彈性的切槽44，至於引證二之開口槽
    21是否裂到底部，僅為相對尺寸之簡單選擇，未衍生出任何
    功效差異；接著，由引證一之第8及9圖可知，引證一揭示：
    「II、當金屬軸承座134（軸套）之頂端插入定子110之環狀
    凹槽120時，金屬軸襯119（固定套）之底部（凸環圈）之外
    周面可緊密套合於金屬軸承座134頂部之內周面（環狀切槽
    140處）」，引證一主要用以揭示系爭案之具凸環圈47的固
    定套46，至於引證一之金屬軸承座134配合環狀凹槽120的周
    圍無缺槽，無撐開作用，其反而更能提升緊配合結合之強度
    ，況且系爭案之切槽已由引證二所揭露。顯而易見，引證一
    及二之「組合技術」可輕易完成系爭案第1項（獨立項）之
    所有技術概念（具擴張彈性之切槽44，及具凸環圈47之固定
    套46）及其功效（以彈性擴張及緊配合方式將軸承及定子組
    裝固定於軸套上）；系爭案第1項僅屬於構成要件簡單置換
    或形狀、排列變更之新型技術特徵。熟悉該項技術者不需克
    服任何技術難題，即可利用引證一及二之組合技術輕易完成
    系爭案第1項，其相對於引證一及二之組合技術未能產生某
    一新功效或增進某種功效，而不具進步性。再者，被告上述
    出庭主張引證一及二不具有階層槽。惟，系爭案之階層槽僅
    界定於第2項（附屬項），因此與系爭案第1項之比對無相關
    性，且引證一及二是否有階層槽並非原異議理由之主張，合
    先指明。
３、最重要的是，關於系爭案第1項（獨立項），原告爭議之重
    點應在於：被告原異議處分及上述出庭主張皆僅以新穎性之
    單獨比對方式分別進行系爭案第1項與引證一或二之單獨比
    對，其審查比對方式顯然與原告所主張之進步性組合比對方
    式不同。更詳言之，若以進步性組合比對方式進行審查，顯
    然系爭案第1項相對引證一及二之組合技術不具進步性，然
    而被告卻一反常態偏離我國專利審查基準之規定，不當以新
    穎性之單獨比對方式分別進行系爭案第1項與引證一或二之
    單獨比對。
４、再者，關於系爭案第2項（附屬項），參照原告行政訴訟準
    備書狀所附比對圖所示，引證一之第8及9圖與引證二之第1
    、2及4圖之組合技術可輕易完成系爭案之「具擴張彈性之切
    槽44，及具凸環圈47之固定套46」技術概念及其功效（以彈
    性擴張及緊配合方式將軸承及定子組裝固定於軸套上）；接
    者，引證三之第1及3圖揭示：「軸套41之內孔形成階層槽（
    未標示），定子30中孔與軸套41之套設為鬆配合，另軸承20
    置入軸套41內孔亦為鬆配合」，引證三主要用以揭示系爭案
    之階層槽及鬆配合結合方式。顯而易見，系爭案第2項僅屬
    於構成要件簡單置換或形狀、排列變更之新型技術特徵。熟
    悉該項技術者不需克服任何技術難題，即可利用引證一至三
    之組合技術輕易完成系爭案第2項，其相對於引證一至三之
    組合技術未能產生某一新功效或增進某種功效，而不具進步
    性。
５、最重要的是，關於系爭案第2項（附屬項），原告爭議之重
    點應在於：被告原異議處分及上述出庭主張皆僅以新穎性之
    單獨比對方式分別進行系爭案第2項與引證一或二或三之單
    獨比對，其審查比對方式顯然與原告所主張之進步性組合比
    對方式不同。更詳言之，若以進步性組合比對方式進行審查
    ，顯然系爭案第2項相對引證一至三之組合技術不具進步性
    ，然而被告卻一反常態偏離我國專利審查基準之規定，不當
    以新穎性之單獨比對方式分別進行系爭案第2項與引證一或
    二或三之單獨比對。如此，已嚴重影響原告提呈異議之權益
    ，且令人質疑被告之審查品質。再者，被告一再將系爭案第
    2項之階層槽附屬特徵混摻至系爭案第1項中，並與引證一或
    二或三進行單獨比對，由此不當比對方式亦可看出被告分不
    清楚新穎性及進步性，其審查品質確實有待改進之處。綜上
    所述，被告出庭陳訴之答覆理由顯無可採。
二、被告主張之理由：
(一)、查引證二係於軸管設數開口槽，使軸管形成數瓣片，各瓣片
    內設上凸塊或下凸塊，上、下凸塊間之距離適與軸承之厚度
    相同，使軸承可置入被瓣片束夾，引證二之軸管並未設供置
    放引證一金屬軸襯119之階層槽，故系爭案申請專利範圍第1
    項於軸套周緣開設數切槽，使軸套具擴大之彈性，供定子容
    易套固於軸套周面，並配合固定套底端之凸環圈套於軸套之
    階層槽，以確保軸承軸孔之真圓度，供轉子之心軸樞設後，
    獲得較佳樞轉效果之整體構造，並非運用引證一、引證二之
    技術所能輕易完成，且系爭案之創作目的及功效在於使定子
    容易套固於軸套周面及防止軸承軸孔變形，不同於引證一之
    創作目的及功效在於防止含油軸承138的潤滑油滲漏，亦不
    同於引證二之創作目的及功效在於固定軸承。
(二)、系爭案申請專利範圍第2附屬項（附屬於第1獨立項）雖然記
    載定子中孔與軸套的相互套設為鬆配合狀態，且軸承置入軸
    套內孔為鬆配合狀態，但當固定套周緣及凸環圈周緣套設於
    軸套之階層槽及軸套內孔時，係呈緊配合，使得凸環圈底端
    可壓摯於軸承頂端，軸承應不會隨心軸旋轉，而無造成軸套
    內孔嚴重磨損、發出噪音，及轉子轉動時產生晃動，不具產
    業利用性之情事；另系爭案於軸套周緣開設數切槽，使軸套
    具擴大之彈性，供定子容易套固於軸套周面，並配合固定套
    底端之凸環圈套於軸套之階層槽，以確保軸承軸孔之真圓度
    ，供轉子之心軸樞設後，獲得較佳樞轉效果，及定子中孔與
    軸套的相互套設為鬆配合狀態，且軸承置入軸套內孔為鬆配
    合狀態，使定子容易套固於軸套周面及防止軸承軸孔變形之
    整體構造及功效，並非熟習該項技術者藉由引證二之軸承被
    瓣片束夾，及引證三將定子30置於定位座41上之構造所能輕
    易完成，起訴理由應不足採。綜上所述，引證一目的在於密
    封，引證二目的在於軸承固定，並未揭露鬆配合之元件，引
    證案並未揭露系爭案之專利特徵，被告原處分並無違法，原
    告之訴應予駁回。
三、參加人主張之理由：
(一)、根據系爭案說明書內容可知，系爭案係鑒於傳統風扇結構其
    定子中孔套設於外殼體之軸套時，由於線圈座所夾持的各層
    極板為金屬材質，其與軸套係呈緊配合之鋼性強硬迫合，而
    軸承一般為含油之自潤軸承，屬於軟金屬之銅材質結構，故
    各層極板之中孔對於軸套外圍的緊配套設，將使軟金屬構成
    之軸承在隨後塞入軸套內孔時，易造成軸承軸孔的真圓度變
    形，使得轉子心軸樞設其間時容易造成轉子旋轉時之晃動，
    及不正常之異音響聲。為此，系爭案提出一具體解決方案，
    其採取策略是「先鬆後緊」之手段，所謂「先鬆」，是令定
    子20中孔與軸套42之間為鬆配合，且在軸套42周緣開設數切
    槽44，使軸套42具擴大之彈性，令軸承30可以鬆配合的形式
    裝入軸套42內，由於軸套42與定子20中孔為鬆配合，軸承30
    上的軸孔31真圓度即不虞變形；至於「後緊」，乃是指系爭
    案最後仍是令軸套42與定子中孔呈現緊配合狀態，且軸套42
    內之軸承30亦被確實固定。此一作用係利用一固定套46來達
    成，該固定套46底端形成凸環圈47，用以套設於軸套42之階
    層槽45及內孔43，此時凸環圈47底端將壓掣於軸承42頂端而
    予固定，同時凸環圈47及固定套46周緣將撐開軸套42，使軸
    套42外周面撐抵於定子各層極板的中孔內壁予以緊固，藉此
    ，軸套42內外的軸承30及定子20仍被確實的固定，但卻可有
    效確保軸承之軸孔的真圓度，而使轉子之心軸樞設其間，能
    獲得極佳樞轉效果，可有效解決傳統風扇之缺陷，以延長使
    用壽命，並使組裝時更為便利。而引證案無一可具體揭露系
    爭案前述「先鬆後緊」技術手段，由被告審定理由可知，其
    充分呼應參加人之主張，意即異議證據中或揭示在金屬軸承
    座插入金屬軸襯（引證一）、有在軸管頂端設開口槽（引證
    二）或有在周緣處設缺縫的扣合片（引證三）者，卻無一可
    具體揭露系爭案在軸套周緣開設數切槽，使軸套具擴大之彈
    性，供定子容易套固於軸套周面，並配合固定套底端之凸環
    圈軸套之階層槽，以固定其軸承並確保軸承軸孔之真圓度「
    先鬆後緊」技術手段。事實上，系爭案前述「先鬆後緊」技
    術手段亦無法由引證一至三說明書內容中獲得任何教示或啟
    發，換言之，引證一至三均不足證明系爭案不具進步性。
(二)、至於原告準備書狀充斥斷章取義或惡意誤導，殊不足為訓：
１、原告主張系爭案申請專利範圍第1項中在軸套周緣開設數切
    槽及以一固定套設於軸套上之特徵可分別揭露在引證二及引
    證一，故指系爭案不具進步性。惟引證一、二與系爭案之差
    異已如前項比較分析內容，其與系爭案確有不同，容不進一
    步贅述；惟即使將引證一、二予以組合，其依然不得揭露系
    爭案「先鬆後緊」技術方案，故原告所稱不足採信。
２、原告指系爭案申請專利範圍第2項內容將造成：(1)、軸承30
    外圓周壁未被固定在軸套內壁，如此軸承30將隨同心軸12旋
    轉，以致於軸承30與軸套內壁嚴重磨損而發出噪音。(2)、由
    於軸承30隨同心軸12旋轉，以致於軸承30無法穩固地支持心
    軸12旋轉，將使轉子10轉動時產生晃動。惟前述質疑完全是
    原告片面斷章取義，系爭案申請專利範圍第2項所述定子中
    孔與軸套間及軸承與軸套內孔間的鬆配合狀態，係指固定套
    未套入軸套之前的狀態，此一狀態在說明書第7頁即有詳細
    說明，而原告若非從未看過系爭案說明書而完全不瞭解系爭
    案創作特徵所在，否則即是惡意誤導。事實上，系爭案在軸
    套42內裝入固定套46之後，前述之鬆配合狀態即被改變。如
    系爭案說明書第7頁末段所述。可知，當系爭案將固定套46
    裝入軸套42後，不僅軸套42會向外撐開，而與定子中孔呈緊
    配合狀態以外，軸套42內的軸承30亦同時被固定套46的凸環
    圈42所壓掣而固定。由此可見原告所稱軸承未被固定而將與
    軸套內壁摩擦產生噪音，及造成軸承無法穩固支持心軸而造
    成轉子樞轉時晃動之質疑均非事實，從而原告主張並不足採
    信。
３、原告又指引證二揭示「有軸承3利用瓣片22可張閉彈性，可
    以被瓣片22成緊束固定，必要時，瓣片22與軸承接觸面可用
    膠著劑等予以固定。」等云云，惟參加人必須聲明，即使引
    證二揭示有該等技術內容，仍不足證明系爭案不具進步性，
    原因為在軸承3與瓣片22接觸面加入膠著劑，只能將軸承固
    定在軸管（套）內，卻無法使軸管（套）向外撐張而與定子
    形成緊配合。故原告前述主張亦為無的放矢，不足採信。綜
    上所述，引證案均不具證據力以證明系爭案不具進步性，從
    而被告為系爭案異議不成立之審定並無違誤。
    理  由
一、按凡對物品之形狀、構造或裝置之創作或改良，而可供產業
    上利用者，得依法申請取得新型專利，為系爭異議審定時專
    利法第97條暨第98條第1項所規定。而公告中之新型，任何
    人認有違反前揭專利法第97條至第99條規定者，依法得自公
    告之日起3個月內，備具異議書，附具證明文件，向專利專
    責機關提起異議。從而，系爭專利有無違反專利法情事而應
    不予專利，依法應由異議人附具證據證明之，倘其證據不足
    以證明系爭專利有違專利法之規定，自應為異議不成立之處
    分。
二、本件系爭第00000000號「風扇軸套結構改良」新型專利案，
    其風扇係由轉子、定子及外殼體所構成，轉子內緣設置永久
    磁鐵，底端設置心軸，定子之線圈座可固設於電路板上，並
    套固於軸套周面，軸套內孔中置軸承，轉子之心軸可插入樞
    設於軸承當中，其特徵在於：軸套周緣開設數切槽，使軸套
    具擴大之彈性，一固定套可套設於軸套內孔，固定套底端形
    成凸環圈，固定套與軸套內孔係呈緊密配合者。
三、異議階段異議附件一係西元1997年3月11日公開之美國第000
    0000號專利案即引證一說明書及其中譯節本，異議附件二係
    87年3月21日審定公告之00000000號「散熱風扇之軸承固定
    構造」新型專利案即引證二公告及說明書影本，異議附件三
    係87年6月21日審定公告之第00000000號「改良型風軸心扣
    合片」新型專利案即引證三公告及說明書影本。
四、被告以：引證一之無刷馬達係以嵌入製模法製造的一體成形
    之一中空圓柱狀金屬襯設於該環狀壁底部，該金屬軸襯之橫
    切面略呈倒Ｌ型，該金屬軸襯之頂端並具一凸緣，該金屬軸
    襯之凸緣一部分突出於該環狀壁下側，且該金屬軸襯外圓柱
    表面及該環狀壁內圓柱表面間形成開口朝下之一環狀凹槽，
    其孔朝下，橫切面為彎曲弧狀之環狀凸部形成於該環狀壁之
    內側，且兩者係一體成形；又該金屬軸承座之頂端插入該環
    狀凹槽內，使該金屬軸襯底部之外周表面緊密套合於該金屬
    軸承座之內周表面。引證二散熱風扇之軸承固定構造，係由
    散熱框座之軸管設數開口槽，使軸管形成數瓣片，各瓣片內
    可設上凸塊或下凸塊，相鄰瓣片可以成上、下順序排列，上
    、下凸塊間之距離適與軸承之厚度相同，使軸承可置入被瓣
    片束夾；及受上、下凸塊限制其間。引證三之改良型風扇軸
    心扣合片，該扣合片中央處具一嵌設於扇葉軸心的嵌槽中之
    中孔，藉以對於置設在扇葉軸上軸承的限位，其特徵在於：
    圓形片狀的扣合片，其中孔周緣處均佈數道適當長度的缺縫
    。比較系爭案與引證一、二及三可知，系爭案於軸套周緣開
    設數切槽，使軸套具擴大之彈性，供定子容易套固於軸套周
    面，並配合固定套底端之凸環圈套於軸套之階層槽，以確保
    軸承孔之真圓度，供轉子之心軸樞設後，獲得較佳之樞轉效
    果。而引證一僅係利用金屬軸承座之頂端插入金屬軸襯之環
    狀凹槽內，該金屬軸承座未設切槽，使金屬軸承座不具擴大
    之彈性功能；引證二利用軸管之開口槽供軸承置入固定之結
    構，及引證三僅利用扣合片中孔周緣處之缺縫，使扣合片與
    扇葉軸心容易組裝，引證二、三均未揭示系爭案軸套與固定
    套相互結合之構造。又系爭案創作目的及功效在於使定子容
    易套固於軸套周面及防止軸承軸孔變形，不同於引證一創作
    目的及功效在於防止含油軸承的潤滑油滲漏，引證二在於固
    定軸承，及引證三在於使扣合片與扇葉軸心容易組裝。故系
    爭案於軸套周緣開設數切槽，使軸套具擴大之彈性，供定子
    容易套固於軸套周面，並配合固定套底端之凸環圈套於軸套
    之階層槽，以確保軸孔之真圓度，供轉子之心軸樞設後，獲
    得較佳樞轉效果之整體構造，並未揭示於引證一、二及三，
    且系爭案創作目的及功效在於使定子容易套固於軸套周面及
    防止軸承軸孔變形，均不同於引證一、二及三，系爭案並非
    運用引證一、二及三之技術或知識所能輕易完成，且無未能
    增功效之情事，具進步性等情，乃為「異議不成立」之審定
    。
五、原告起訴意旨略謂：系爭案申請專利範圍第1項之主要技術
    特徵，係該引證一、二已公開之片斷技術相組合；或該申請
    專利範圍第1項之技術內容，係其申請專利說明書及所附第4
    、5圖揭示習知風扇結構，與該引證一、二已公開之片斷技
    術相組合，該申請專利範圍第1項係運用申請前既有之技術
    或知識，而為熟習該項技術者所能輕易完成。且，系爭案申
    請專利範圍第2項係與其創作目的相違背，不具產業利用性
    ，又以系爭案之「其中軸套42內孔中形成階層槽45，定子20
    中孔與軸套42的相互套設為鬆配合狀態」技術手段，與引證
    三將定子30連同電路板31置設於殼座40中央處的定位座41上
    ，為同一技術手段。系爭案不具進步性。且原處分僅依新穎
    性要件為審查，完全未依進步性審查方式判斷，亦有違誤云
    云。
六、本院判斷如下：
(一)、經查，被告固係分段論述引證一、二及三之技術特徵、創作
    目的及功效，及各該引證案與系爭案之比較此觀諸原處分內
    容即異議審定理由(四)至(六)自明，惟被告於個別比較系爭案與
    引證一、二及三之技術特徵、創作目的及功效後，於原審定
    理由(七)復進一步認定系爭案並非運用引證一、二及三之技術
    或知識所能輕易完成，且系爭案無未能增進功效之情事，是
    被告係認為引證一、二及三既均未揭露系爭案之整體構造特
    徵，且無論創作目的及功效均不相同，熟習該項技術者尚無
    法藉由引證一、二及三或其組合之教示，輕易完成系爭案之
    創作或改良，且系爭案有其功效增進之處，原處分自符合新
    型專利進步性之判斷基準，無原告主張原處分僅依新穎性要
    件為審查，完全未依進步性審查方式判斷之問題云云，顯係
    誤解，先此敘明。
(二)、系爭案除申請專利範圍第1項揭露其主要技術特徵為：軸套
    周緣開設數切槽，使軸套具擴大之彈性，供定子容易套固於
    軸套周面，並配合固定套底端之凸環圈套於軸套之階層槽，
    以確保軸承孔之真圓度，供轉子之心軸樞設後，獲得較佳樞
    轉效果之整體構造。另系爭案申請專利範圍第2項進一步揭
    示之技術內容為：「其中軸套42內孔中形成階層槽45，定子
    20中孔與軸套42的相互套設為鬆配合狀態，且軸承30置入軸
    套42內孔43亦為鬆配合狀態」。足證系爭案係於軸套周緣開
    設數切槽，使軸套具擴大之彈性，供定子容易套固於軸套周
    面，並配合固定套底端之凸環圈套於軸套之階層槽，以確保
    軸承軸孔之真圓度，供轉子之心軸樞設後，獲得較佳樞轉效
    果，及定子中孔與軸套的相互套設為鬆配合狀態，且軸承置
    入軸套內孔為鬆配合狀態，使定子容易套固於軸套周面及防
    止軸承軸孔變形之整體構造及功效。
(三)、由引證一專利說明書及圖八、九可知，其絕緣體靠內側處形
    成一倒Ｌ型之環狀壁及環狀凸部，一中空圓柱狀金屬軸襯，
    其頂端具有一凸緣，整體橫切面約略呈倒Ｌ型，其環狀壁與
    金屬軸襯形成一環狀凹槽，供金屬軸承座向上套設。比較系
    爭案與引證一之構造特徵可知，引證一之金屬軸承座上並無
    任何切槽，在金屬軸襯套設時，無法將金屬軸承座加以擴張
    ；引證一之創作目的在於防止潤滑油滲漏，系爭案之創作目
    的則在於防止軸承之軸孔發生變形，二者無論構造特徵、技
    術手段和創作目的、功效均不相同。
(四)、另引證二構造特徵在其散熱框座之軸管設數開口槽，使軸管
    形成數瓣片，各瓣片內設上凸塊或下凸塊，相鄰瓣片可以成
    上、下順序排列，上、下凸塊間之距離適與軸承之厚度相同
    ，使軸承可置入被瓣片束夾，並受下、下凸塊限制其間。就
    構造特徵而言，系爭案在軸套周緣開設數切槽，並具有一固
    定套，其底端形成一凸環圈；而引證二在軸管（對應於系爭
    案之軸套）設有數開口槽，使軸管形成數瓣片，且各瓣片內
    設上凸塊或下凸塊，並未具有系爭案之固定套，系爭案則不
    具有引證二之上、下凸塊。就技術手段而言，系爭案之定子
    中孔與軸套，軸承與軸套內孔之配合均屬鬆配合，而固定套
    周緣和凸環圈與軸套之階層槽和內孔之配合則為緊配合。藉
    由固定套與軸套之緊配合及軸套上周緣之切槽，固定套（凸
    環圈）可撐開軸套，令軸套外周面可抵掣於定子之中孔而加
    以緊固，使原先之鬆配合變成緊配合，另一方面固定套之凸
    環圈底端可壓掣於軸承之頂端，將軸承抵緊卡掣。由於引證
    二並未說明定子中孔與軸管之配合情形，但可視為鬆配合，
    而其軸承與軸管內孔之配合則屬緊配合，再藉由軸管上數開
    口槽之彈性特性，將軸管向外擴張，並抵掣定子之中孔；另
    引證二之軸承係藉由軸管內之上、下凸塊被固定在軸管之內
    孔。引證二與系爭案之主要差異在於系爭案係藉由固定套擴
    張軸套以達到軸套與定子間之固定，同時藉由固定套之凸環
    圈，將軸承壓掣於軸套內，而軸承與軸套間仍保持鬆配合狀
    態；反觀引證二係藉由軸承本身與軸管間之緊配合擴大軸管
    以達到軸管外圍與定子間之緊固，故其軸承與軸管間之配合
    應屬半緊配合狀態；此外，引證二之軸承係藉由上、下凸塊
    卡掣於軸管內，二者之技術手段亦不相同。
(五)、又引證三之改良型風扇軸心扣合片，該扣合片中央處具一嵌
    設於扇葉軸心的嵌槽中的中孔，藉以對於置設在扇葉軸上軸
    承的限位，其特徵在於：圓形片狀的扣合片，其中孔周緣處
    均佈數道適當長度的缺縫。引證三之特徵係針對心軸之扣合
    片，其創作目的及功效在使扣合片與扇葉軸心較容易組裝，
    引證三之軸套周緣並未有切槽之構造，且無固定套構件，顯
    未揭露系爭案之專利特徵，且引證三之創作目的與功效均與
    系爭案不同。
(六)、系爭案之構造特徵和技術手段與引證一、二及三均有不同，
    亦無法由引證一、二輕易推衍完成系爭案之構造特徵，異議
    證據無法證明系爭案不符合進步性要件，原告主張系爭案僅
    係引證一、二技術之片斷相加而不具進步性云云，並非可採
    。
七、從而，被告依首揭規定，為本件「異議不成立」之處分，並
    無不合。訴願決定遞予駁回，亦無違誤，均應予維持。本件
    原告之訴為無理由，應予駁回。
據上論結，本件原告之訴為無理由，爰依行政訴訟法第九十八條
第三項前段，判決如主文。
中　　華　　民　　國　　94　　年　 　8　　月　 12  　 日
                       第五庭 審判長 法  官 張瓊文
                                     法  官 帥嘉寶
                                     法  官 劉介中
上為正本係照原本作成。
如不服本判決，應於送達後20日內，向本院提出上訴狀並表明上
訴理由，如於本判決宣示後送達前提起上訴者，應於判決送達後
20日內補提上訴理由書（須按他造人數附繕本）。
中　　華　　民　　國　　94　　年　 　8　　月　 12  　 日
                                     書記官 黃明和
